臺灣嘉義地方法院民事判決　九十年重訴字第一九、二○號
　　原　　　告　戊○○
　　　　　　　　丁○○
　　　　　　　　乙○○
　　原　　　告　己○○
　　訴訟代理人　甲○○
　　被　　　告　鑫億通運有限公司
　　法定代理人　張正霖
　　訴訟代理人　吳啟川
　　被　　　告　葉坤茂
　　　　　　　　丙　○
右當事人間因請求侵權行為損害賠償事件，經原告於刑事程序提起附帶民事訴訟，經
本院刑庭移送前來（八十九年交附民字第二七號、八十九年交附民字第九三號），本
院判決如左︰
    主      文
被告應連帶給付原告戊○○新台幣拾壹萬零陸佰玖拾元，應連帶給付原告丁○○
新台幣陸萬壹仟肆佰貳拾肆元，應連帶給付原告己○○新台幣貳拾萬玖仟壹佰肆拾
肆元，及被告葉坤茂、被告鑫億通運有限公司、被告丙○，分別自民國八十九年三月
十四日、八十九年三月十六日及八十九年十一月二日起至清償日止按年息百分之五計
算之利息。
原告其餘之訴駁回。
訴訟費用由被告連帶負擔十分之一；餘由原告負擔。
本判決第一項於原告戊○○、原告丁○○及原告己○○分別以新台幣拾萬元、新台幣
貳萬元及新台幣捌萬元，為被告供擔保後，得假執行。
原告其餘假執行之聲請駁回。
    事      實
甲、原告方面：
一、聲明：
（一）被告應連帶給付原告戊○○新台幣（下同）二百三十六萬元，連帶給付原告丁
      ○○一百七十萬元，連帶給付原告乙○○一百二十六萬元，連帶給付原告張桂
      瑞一百九十萬元，及均自訴狀繕本送達翌日起至清償日止按年息百分之五計算
      之利息。
（二）訴訟費用由被告負擔。
（三）願供擔保請准宣告假執行。
二、陳述：
（一）被告葉坤茂係被告鑫億通運有限公司營業大貨車司機，並為被告丙○所實際雇
      用，於民國八十九年一月十三日清晨五時三十分許，駕駛車牌ＪＦ－八０五號
      營業大貨車，沿嘉義市○○路由北向南方向行駛，途經該路與民族路、大雅路
      二段閃光黃燈交岔路口處，應注意減速接近，注意安全，小心通過，並應注意
      車前狀況，並隨時採取必要之安全措施，竟疏未注意猶貿然急馳通過該交岔路
      口，適與被害人張秀媚駕駛車牌Ｆ７－一一五七號自小客車，搭載原告己○○
      、被害人林柏翰，發生撞擊，葉坤茂所駕駛營業大貨車失控翻覆，並覆壓張秀
      媚所駕駛自小客車，造成車內之張秀媚頸、腦、腹部挫傷及胸、腹腔內出血；
      林柏翰創傷性腦出血，二人送醫急救後，因張秀媚傷重救治無望而送回其住處
      ，嗣於八十九年一月十四日下午十一時四十分許，在雲林縣口湖鄉○○村○○
      路九七之十一號住處不治死亡；林柏翰於同年二月三日上午八時四十分許在嘉
      義市聖馬爾定醫院不治死亡；原告己○○則受有胸部挫傷、併肋骨骨折、背部
      鈍傷併腎臟破裂、脾臟裂傷出血性休克、左眼皮撕裂傷等傷害。刑事部分，業
      經本院刑事庭以八十九年交訴字第一八號判處被告葉坤茂業務過失過失致人於
      死，處有期徒刑一年六月，並經台灣高等法院台南分院以九十年交上訴字第三
      二號判決駁回上訴確定。
（二）本件因被告之過失駕駛行為，致被害人張秀媚、林柏翰不幸死亡，原告等蒙受
      損害如左：
  １、被害人張秀媚死亡部分：
（１）喪葬費：按民法第一百九十二條規定：不法侵害他人致死者，對於支出殯葬費
      之人，應負損害賠償責任；本件被害人張秀媚因被告過失行為致不幸身亡，原
      告戊○○為其父，辦理治喪費用共支出五十六萬元，有收據為證，此皆為治喪
      之必要開支自應由被告負損害賠償責任。
（２）醫藥費：原告戊○○共為被害人張秀媚支付醫藥費十萬元。
（３）精神慰撫金及法定撫養費：被害人張秀媚為原告戊○○與丁○○所生之女，原
      為國小老師，家庭經濟有賴被害人張秀媚維持，生性孝順，原告二人痛失愛女
      ，心中痛苦甚大，且原告戊○○及丁○○為張秀媚之父母，有權受被害人張秀
      媚撫養，故分別請求精神慰撫金及撫養費一百七十萬元。
  ２、被害人林柏翰死亡部分：
（１）喪葬費：原告乙○○為林柏翰之父，為其辦理治喪支出喪葬費六萬元。
（２）精神慰撫金：被害人林柏翰為原告乙○○與原告己○○所生之子，事故發生時
      年僅五歲，原告二人痛苦異常，故分別請求精神慰撫金一百二十萬元。
  ３、原告己○○受傷部分：
（１）醫藥費：原告己○○受傷後，共計支出醫藥費二十萬元。
（２）不能工作之損失：原告己○○受有胸部挫傷，並肋骨骨折，背部鈍傷併腎臟破
      裂，脾臟裂傷出血性休克，左眼皮撕裂傷之傷害，目前尚在復健中，無法工作
      ，有貧民戶清寒證明可稽。原告己○○原與其夫原告乙○○共同在市場販賣水
      果，平均一個月有六至五萬元之收入，較差時也有約四萬元收入，惟並未每年
      申報所得資料，如本院認為上開收入之證據不足，請求依最低基本工資計算張
      桂瑞不能工作之損失
（３）原告己○○因身體受傷，精神肉體所受痛苦甚大，故請求非財產上損害金額三
      十萬元。
（四）右述各項損害，均係被告葉坤茂不法侵害所生之結果，其餘被告為其僱用人，
      對於原告自應負連帶賠償責任。綜上，爰請求被告連帶給付如聲明所示之金額
      。
三、證據：提出戶籍謄本二份、天主教聖馬爾定醫院診斷證明書、清寒證明、調解不
    成立證明書、支出被害人張秀媚喪葬費收據九紙、被害人張秀媚醫療費五紙、被
    害人林柏翰喪葬費收據三紙、原告己○○醫藥費收據二十六紙、原告己○○工作
    損失相關單據四紙。
乙、被告方面：
壹、被告葉坤茂方面：
一、聲明：駁回原告之訴。
二、陳述：被害人張秀媚駕駛自小客車亦有過失，被告主張過失相抵，又被告葉坤茂
    係受顧於丙○，平時均向丙○領取薪水，並非受顧於鑫億公司。
貳、被告鑫億公司方面
一、聲明：駁回原告之訴。
二、陳述：
（一）本件原告主張之之費用均為概括數字，未能提出正確之單據，被告無法認同此
      損害額。
（二）係爭車禍之發生，被害人張秀媚駕駛自小客車亦有過失，此由台灣省雲嘉地區
      車輛行車事故鑑定委員會鑑定意見書可知：「被害人張秀媚駕駛自小客車於濃
      霧天行駛經閃光紅燈號誌岔路口，支線道車未暫停讓幹線道車先行，為肇事主
      因。被告葉坤茂駕駛營業大貨車，於濃霧天行駛經閃光黃燈號誌岔路口，未減
      速慢行致煞車不及，為肇事次因。」又該路段行車速限為四十公里，被害人張
      秀媚之車輛應屬超速行駛，此乃因當時車上載有另一位不幸傷亡之被害人林柏
      翰腸病毒發作，乃自雲林縣家中直奔嘉義聖馬爾定醫院，被告主張過失相抵。
（三）車禍發生時，現場救助之建國起重車行吊車司機李俊成，因未具備嫌熟技巧及
      專心操作，致拖吊車繩索斷裂，造成被告葉坤茂駕駛之營大貨車重擊壓在底部
      之被害人小客車，此與被害人張秀媚之死亡，不可謂無因果關係，有錄影帶為
      證，而救助吊車應視為被害人之代理人，對吊車之過失，被告亦主張過失相抵。
（四）本件肇事車輛JF—八０五號營大貨車，實際所有人為丙○，其亦為被告葉坤茂
      之實際雇主，被告鑫億公司主要乃替該車代辦依公路法第五十五條所列事項，
      每月收取二千元之靠行費，被告鑫億公司與丙○並已簽訂「汽車貨運業接受個
      別經營者寄行委託服務契約書」，此亦經汽車貨運同業公會認證，該項切結書
      及汽車貨運接受個別經營者寄行委託服務契約書第二項前段及第四項均明確記
      載丙○取得該車輛之所有權，或佔有使用權，該車僅名義上登記為被告鑫億公
      司所有，實際上該車人員應負之一切連帶責任，均應由實際車主丙○完全承擔。
（五）本案發生後被告鑫億公司已善意與原告協商，並積極爭取保險理賠事宜，因本
      件車禍不幸死亡之張秀媚、林柏翰，均已先由保險公司各給付新台幣一百二十
      萬元，被告鑫億公司也多次與原告至調解委員會調解，主要盼望能達成和解，
      給予原告適當賠償。
（六）原告戊○○所提出收據中，關於張秀媚之喪葬費內含風水新台幣十三萬元及另
      紙收據顯示張秀媚乃以新台幣十五萬元進台南縣白河鎮大仙寺，因依習慣，風
      水乃土葬墓地之費用，被害人張秀媚既已進大仙寺，自應不再有高達十三萬元
      之風水支出。
（七）另原告主張被告鑫億公司私自變賣事故車輛等情，與事實不符，上開車輛因向
      新鑫公司貸款未繳清，故遭債權人拍賣，以清償債務，與被告鑫億公司無關。
三、證據：提出汽車貨運業接受個別經營者（靠行）委託服務契約、切結書及錄影帶
    一卷，並聲請訊問證人李俊成。
參、被告丙○方面：
一、聲明：駁回原告之訴。
二、陳述：被告丙○現在連生活都已發生問題，根本無力賠償原告。又系爭發生事故
    之營業大貨車為被告丙○所有，靠行被告鑫億公司，被告葉坤茂亦為丙○個人所
    雇用，與被告鑫億公司無關。
丙、本院依職權送請台灣省車輛行車事故覆議鑑定委員會就本件車禍之肇事原因進行
    覆議，並向聖馬爾定醫院及華濟醫院分別函查己○○受傷後不能工作之時間及醫
    療費用自負額為何？另向國稅局調取己○○八十七、八十八年度所得稅申報資料
    及兩造財產歸戶資料。
    理      由
甲、程序方面：
一、本院受理九十年度重訴字第一九號原告與被告葉坤茂及鑫億公司間侵權行為損害
    賠償事件，並受理九十年重訴字第二０號原告與被告丙○間侵權行為損害賠償事
    件，因原告主張被告鑫億公司及被告丙○為被告葉坤茂之僱用人，應依民法第一
    百八十八條侵權行為僱用人責任之規定，連帶負損害賠償責任，故由本院合併審
    理，合先序明。
二、按訴之變更、追加，非經他造同意，不得為之；又訴之變更、追加他訴，於擴張
    或減縮應受判決事項之聲明行為無礙；被告於訴之變更或追加無異議，而為本案
    之言詞辯論者，視為同意變更或追加。民事訴訟法第二百五十五條第一項第一款
    第三款及第二項分別定有明文。本件原告於原附帶民事訴訟狀請求「被告應給付
    原告戊○○新台幣二百三十六萬元，連帶給付原告丁○○一百七十萬元，連帶給
    付原告乙○○一百二十六萬元，連帶給付原告己○○一百九十萬元，及均自訴狀
    繕本送達翌日起至清償日止按年息百分之五計算之利息」；嗣於本院九十一年一
    月十五日調解時，表示更正聲明為「被告應『連帶』給付原告戊○○新台幣二百
    三十六萬元，連帶給付原告丁○○一百七十萬元，連帶給付原告乙○○一百二十
    六萬元，連帶給付原告己○○一百九十萬元，及均自訴狀繕本送達翌日起至清償
    日止按年息百分之五計算之利息」；此係屬民事訴訟法第二百五十五條第一項第
    三款所謂擴張應受判決事項之聲明，且被告亦未表示異議，而為本案之言詞辯論
    ，依前揭之說明，自應准許。
乙、實體方面：
二、兩造爭執要旨
（一）原告主張：被告葉坤茂係被告鑫億通運有限公司營業大貨車司機，並為被告丙
      ○所實際雇用，於民國八十九年一月十三日清晨五時三十分許，駕駛車牌ＪＦ
      －八０五號營業大貨車，沿嘉義市○○路由北向南方向行駛，途經該路與民族
      路、大雅路二段閃光黃燈交岔路口處，應注意減速接近，注意安全，小心通過
      ，並應注意車前狀況，並隨時採取必要之安全措施，竟疏未注意猶貿然急馳通
      過該交岔路口，適與被害人張秀媚駕駛車牌Ｆ７－一一五七號自小客車，搭載
      原告己○○、被害人林柏翰發生撞擊，葉坤茂所駕駛營業大貨車失控翻覆，並
      覆壓張秀媚所駕駛自小客車，造成車內之張秀媚、林柏翰送醫不治死亡，原告
      己○○則受有胸部挫傷、併肋骨骨折、背部鈍傷併腎臟破裂、脾臟裂傷出血性
      休克、左眼皮撕裂傷等傷害。原告戊○○及丁○○、原告乙○○及己○○分別
      為被害人張秀媚、林柏翰之父母，並為其等支出喪葬費及醫藥費，原告己○○
      受傷後，支出醫藥費及受有一年間不能工作之損失，並因此傷害而精神上痛苦
      不堪，爰依侵權行為之法律關係請求被告連帶賠償原告等支出之喪葬費、醫療
      費及精神慰撫金如聲明所示等語。
（二）被告則以：系爭車禍之發生，依台灣省雲加地區車輛行車事故鑑定委員會鑑定
      意見書可知，被害人張秀媚之過失為主要肇事原因，被告主張過失相抵。且車
      禍發生時，現場救助之建國起重車行吊車司機李俊成，因未具備嫌熟技巧及專
      心操作，致拖吊車繩索斷裂，造成被告葉坤茂駕駛之營大貨車重擊壓在底部之
      被害人小客車，此與被害人張秀媚之死亡，不可謂無因果關係，應視為被害人
      之代理人，對吊車之過失，被告亦主張過失相抵。另被告鑫億公司抗辯本件肇
      事營大貨車，實際所有人為丙○，亦為被告葉坤茂之實際雇主，被告鑫億公司
      主要乃接受被告丙○之委託，讓其靠行經營，自無令被告鑫億公司連帶負責之
      理。又因本件車禍不幸死亡之張秀媚、林柏翰，均已先由保險公司各先給付新
      台幣一百二十萬元，應予扣除。又查原告所提出收據中，關於張秀媚之喪葬費
      內含風水新台幣十三萬元及以十五萬元進台南縣白河鎮大仙寺，因依習慣風水
      為土葬目的費用，被害人張秀媚既已進大仙寺，自應不再有高達十三萬元之風
      水支出等語，資為抗辯。
二、得心證之理由
（一）兩造不爭執部分
      原告主張被告葉坤茂於右揭時地駕駛營大貨車，與被害人張秀媚駕駛自小客車
      後載被害人林柏翰及原告己○○發生碰撞，致被告葉坤茂所駕駛營業大貨車失
      控翻覆，並覆壓張秀媚所駕駛自小客車，造成車內之張秀媚、林柏翰送醫不治
      死亡，原告己○○則受有胸部挫傷、併肋骨骨折、背部鈍傷併腎臟破裂、脾臟
      裂傷出血性休克、左眼皮撕裂傷等傷害，又被告丙○為被告葉坤茂之實際僱用
      人等事實，有相驗屍體證明書、驗斷書附於刑事卷內可證，並有聖馬爾定醫院
      診斷證明書一紙，附卷可稽，且經本院調閱本件刑事案件卷宗核閱屬實，復為
      被告所不爭執，堪信為真正。
（二）被告葉坤茂就本件車禍之發生，故不否認其有過失，惟辯稱被害人張秀媚之過
      失責任較重，且因救助車輛纜繩曾經脫落，再度重壓，故被害人張秀媚死亡與
      之有關，救助車司機應視為被害人之代理人，被告等亦主張過失相抵云云，經
      查：
　１、右揭事實業據證人即肇事時在旁之路人楊明立、證人即在肇事地點附近檳榔店
      工作之周曉君於刑事案件警訊時證述甚詳，另經證人即至現場處理之嘉義市警
      察局第二分局公園派出所警員林誌郎、汪志勇及嘉義市消防局警員吳博文、莊
      德龍於刑事案件第一審審理中證述明確，復有嘉義市警察局舉發違反道路交通
      管理事件通知、道路交通事故調查報告表一份、現場照片三十張附卷可查附於
      刑事卷內可稽。
  ２、按車輛行駛時，駕駛人應注意車前狀況，隨時採取必要之安全措施，又汽車行
      駛至交岔路口，其行進應遵守燈光號誌，而閃光黃燈表示「警告」，車輛應減
      速接近，注意安全，小心通過。道路交通安全規則第九十四條第三項、第一百
      零二條第一款、道路交通標誌標線號誌設置規則第二百十一條第一項第一款各
      定有明文。查被葉坤茂告於前揭時、地駕駛營業大貨車自應注意遵守上開規定
      ，且依當時天侯晴、夜間（清晨）有照明、市區○○路○○路面乾燥無缺陷、
      無障礙物，並無不能注意之情事，有前開道路交通事故調查報告表一份可考，
      被告於應注意並能注意情況下，於行經有閃光黃燈之交岔路口時，竟疏未注意
      車前狀況及注意至交岔路口，其行進應遵守燈光號誌，而閃光黃燈表示「警告
      」，車輛應減速接進，作隨時停車之準備，猶貿然前進，致煞車不及，而與被
      害人張秀媚所駕駛之自用小客車發生擦撞，使被害人張秀媚、林柏翰傷重死亡
      ，被害人己○○受有傷害，其有過失甚為灼然。
  ３、然查，被害人張秀媚駕駛自用小客車亦疏未注意應於行經支線道之閃光「紅燈
      」號誌交岔口時，未減速接近，先停止於交岔路口前，讓幹道車（設有閃光紅
      燈之車道為支道）優先通行後認為安全時，方得續行，亦與有過失。另本件車
      禍責任經送臺灣省嘉雲區行車事故鑑定委員會鑑定結果，亦認為「張秀媚駕駛
      自小客車於濃霧天行駛經閃光紅燈號誌岔路口，支線道車未暫停讓幹線道車先
      行，為肇事主因。被告葉坤茂駕駛營業大貨車，於濃霧天行駛經閃光黃燈號誌
      岔路口，未減速慢行致煞車不及，為肇事次因。」有該會八十九年十月四日嘉
      鑑字第八九０七六六號函附之鑑定意見書一份附卷可稽，又原告對於前開鑑定
      意見不服，表示原鑑定意見未參考在場證人之證詞，經本院送請台灣省車輛行
      車事故覆議鑑定委員會進行覆議（並請其特別考量在場目擊證人之證言），而
      上開覆議委員會則以九十一年一月十四日府覆議字第九０二五九五號函表示，
      仍照原鑑定意見。而被害人張秀媚、林柏翰確因本件車禍死亡、被害人己○○
      確因本件車禍受傷，為兩造所不爭執，是被害人張秀媚雖與有過失，但被告葉
      坤茂之過失行為與被害人之死亡、受傷結果間顯具有相當因果關係。
  ４、被告等雖辯稱：因救助車輛纜繩曾經脫落，使被告葉坤茂駕駛之營大貨車再度
      重壓在小客車上，是被害人張秀媚之死亡，並非全因被告葉坤茂之過失行為所
      致，且救助吊車之駕駛，應視為被害人之代理人，被告亦主張過失相抵云云，
      並提出錄影帶一卷為證。經查，該錄影帶業經台灣高等法院刑事庭審理時當庭
      播放，勘驗其提出之錄影帶，確實有起重機纜繩脫落事實，但車禍發生後，被
      害人張秀媚所駕駛自用車左側為被告所駕駛營業大貨車覆壓，被害人張秀媚壓
      夾車廂內不能動彈，無法救出，方由救難人員以起重機吊起被告所駕駛營業大
      貨車，始能救出張秀媚。而先行救出之林柏翰，送醫時已無心跳及呼吸，經急
      救恢復心跳，但已腦死，亦因車禍死亡，有聖馬爾定醫院診斷書在刑事卷可稽
      。然自張秀媚當時遭被告營業大貨車壓夾車中，及張秀媚之自用小客車駕駛座
      受創最重，且若不耗時將肇事營業大貨車吊起，實不能救出被害人張秀媚，而
      此種出血中之傷患因是否得以及時送醫影響其存活可能性甚劇等情研判，縱使
      起重機攬繩未脫落重壓一次，因肇事營業大貨車重壓在上，被害人張秀媚本即
      嚴重受傷，且無法及時送醫，亦難認張秀媚仍有存活機率。又被告鑫億公司請
      求傳訊證人即吊車司機李俊成，然證人李俊成業於本院刑事庭審理被告葉坤茂
      過失致死案件時到庭證述明確，且現場狀況已有錄影帶可稽，殊無再行傳訊之
      必要。況本件車禍發生後，之所以需要吊車救助，係因被告葉坤茂駕駛之營業
      大貨車壓在被害人張秀媚所駕駛自小客車左側，又被告葉坤茂於警察局訊問時
      亦表示，請在旁之檳榔攤協助報警處理，而當時在車內之被害人等，根本無法
      與外界聯絡，請求救助，又被告葉坤茂本即有義務救助因本件車禍致生命發生
      危險之被害人等，是被告等辯稱救助拖吊車司機應視為被害人之代理人，其過
      失應由被害人等承擔，主張過失相抵云云，尚屬無據。
  ５、綜上所述，原告主張被告葉坤茂行經閃光黃燈交岔路口處，未注意車前狀況且
      未減速慢行，猶貿然急馳通過該交岔路口，顯有過失等情，應堪信為真實。又
      被告抗辯被害人張秀媚行駛經閃光紅燈號誌岔路口，支線道車未暫停讓幹線道
      車先行，亦有過失等情，亦堪信為真實。
三、按因故意或過失，不法侵害他人之權利者，負損害賠償責任；受僱人因執行職務
    ，不法侵害他人之權利者，由僱用人與行為人連帶負損害賠償責任；又不法侵害
    他人之身體或健康者，對於被害人因此喪失或減少勞動能力或增加生活上之需要
    者，應負損害賠償責任，被害人雖非財產上之損害，亦得請求賠償相當之金額。
    不法侵害他人致死者，對於支出醫療及增加生活上需要之費用或殯葬費之人，亦
    應負損害賠償責任。被害人對於第三人負有法定扶養義務者，加害人對於該第三
    人亦應負損害賠償責任。不法侵害他人致死者，被害人之父、母、子、女及配偶
    ，雖非財產上之損害，亦得請求賠償相當之金額。民法第一百八十四條第一項前
    段、第一百八十八條第一項前段、第一百九十二條第一、二項、第一百九十三條
    第一項、第一百九十四條及第一百九十五條第一項前段分別定有明文。又被告鑫
    億公司雖辯稱被告葉坤茂所駕肇事之車輛係由實際車主即被告丙○靠行，其薪資
    均由被告丙○支付並非被告鑫億公司之受僱人云云。然按目前在臺灣經營交通事
    業之營利私法人，接受他人靠行（即出資人以該交通公司之名義購買車輛，並以
    該公司名義參加營運），而向該靠行人（即出資人）收取費用，以資營運者，比
    比皆是，此為週知之事實。蓋該靠行之車輛，無論係由出資人自行駕駛，或招用
    他人合作駕駛，或出租，在通常情形，均為該交通公司所能預見，苟該駕駛人係
    有權駕駛（指非出自偷竊或無權占有後所為之駕駛），在客觀上似應認其係為該
    交通公司服勞務，而應使該交通公司負僱用人之責任，方足以保護交易之安全（
    最高法院七十七年度臺上字第六六五號判決參照）是該靠行之車輛，在外觀上既
    屬該交通公司所有，亦以交通公司為汽車之登記名義人，倘墨守僱用人與受僱人
    之傳統定義，勢難規範，是以民法第一百八十八條之僱佣人與受僱人之定義即應
    擴張解釋，以符社會之法律感情，故而凡屬客觀上使用他人為其服勞務者，均為
    僱用人，至於有無契約關係、有無報酬、有無期間、勞動種類如何，均非所問。
    本件被告鑫億公司既自認其係被告丙○靠行之營業名義人，又肇事營業大貨車亦
    登記為被告鑫億公司名義，且車上亦漆有「鑫億通運」等字樣可知，被告葉坤茂
    駕駛上開營業大貨車之行為，外觀上足使人確信被告葉坤茂係受僱為被告鑫億公
    司，並為其執行職務受其監督，依上開說明，自應認係被告鑫億公司之受僱人。
    是被告鑫億公司上開抗辯尚屬無據，又被告丙○亦自承被告葉坤茂實際上由其所
　　僱用，是被告鑫億公司及被告丙○，應依民法第一百八十八條之規定，與被告葉
　　坤茂連帶負賠償責任。
四、就損害賠償額之計算部分
（一）致被害人張秀媚死亡部分：
  １、殯葬費部分：原告戊○○主張其為張秀媚支出殯葬費用五十六萬元，業據提出
      治喪估價收據八紙，台南縣白河鎮大仙四感謝狀一紙為證，上開單據上金額合
      計為五十一萬七千六百三十二元（ 1310+8002+6320+80000+130000+82000+420
      00+18000+150000＝517632），被告鑫億公司雖抗辯風水（總共）費用十三萬
      元及大仙寺進祿位費用十五萬元係屬重複云云，然經原告表示被害人張秀媚因
      尚未出嫁，故將神主牌位供奉於大仙寺，而遺體葬在他處，並無重複等情，尚
      堪信為真實，衡諸現今社會喪葬禮俗、宗教儀式，均屬治喪所必要之費用，是
      原告戊○○主張支付張秀媚喪葬費五十一萬七千六百三十二元，應堪信為真實
      ，其餘部分，因原告無法證明確有支出，尚難採信。
  ２、醫療費部分：查原告戊○○請求為被害人張秀媚給付醫療費用十萬元，並提出
      聖馬爾定醫院收據五紙為證，上開單據之金額合計為十三萬四千四百四十元（
      13154+108 081+50+360+12795），是堪認原告戊○○為張秀媚支出之醫療費為
      十三萬四千四百四十元（尚須按過失相抵減輕被告賠償責任）。
  ３、扶養費部分：原告戊○○、丁○○主張被害人張秀媚為其女，對其負有法定扶
      養義務，其因張秀媚之死亡，受有扶養費損失，與精神慰撫金合併計算，原告
      二人各請求一百七十萬元。經查：
（１）原告戊○○、丁○○為張秀媚之父母，有卷附戶籍謄本可稽，張秀媚對原告負
      有法定扶養義務。查原告戊○○、丁○○二人以前在擺路邊攤，目前無業，均
      不識字，丁○○僅有房屋土地各一筆在雲林縣口湖鄉、戊○○有房屋一棟，即
      為目前之住處等情，業經原告訴訟代理人陳述明確，且有國稅局嘉義市分局函
      覆之財產歸戶資料可稽，堪認原告不能維持生活。
（２）又原告戊○○為民國二十五年三月十六日生，於被害人張秀媚死亡時（八十九
      年一月十四日），約為六十四歲，依照內政部統計處八十九年台灣地區（男性
      ）簡易生命表所載，平均餘命為一五‧六七歲，而被告戊○○共有女兒七人，
      有戶籍謄本一份在卷足憑，並經原告訴訟代理人陳述明確，故被害人張秀媚對
      於原告戊○○應分擔之扶養義務，應為七分之一，是以原告戊○○亦僅喪失七
      分之一之扶養權利。而原告戊○○未明確主張計算撫養費之基礎，本院依八十
      九年度綜合所得稅法扶養親屬寬減額之規定以每人全年七萬四千元計算十五‧
      六七年撫養費，按霍夫曼計算方法扣除中間利息後其一次得請求之扶養額為十
      二萬四千六百六十一元，其計算式為：[74000*11.  00000000（此為應受扶養
      15 年之霍夫曼係數）+74000*0.67*（11.00000000-00.00000000）]除以7（受
      扶養人數）=124661〕。另原告丁○○為二十八年三月十三日生，於張秀媚死
      亡時，約為六十一歲，依照內政部統計處八十九年台灣地區（女性）簡易生命
      表所載，平均餘命為二０‧八二歲，依上所述計算原告丁○○所得一次請求之
      撫養額為十五萬三千五百六十一元，其計算式為：〔74000*14. 00000000（此
      為應受扶養20年之霍夫曼係數）+74000*0.82*（14.00000000-00.00000000）]
      除以7（受扶養人數）=153561（小數點以下四捨五入）〕。
  ４、非財產上之損害部分（慰撫金部分）：按慰撫金數額之認定，除依所受身體上
      及精神上痛苦程度及所造成之影響二者予以衡量外，尚須斟酌雙方之身分資力
      與加害之程度及各種情形，予以核定；而被害人張秀媚為原告戊○○與丁○○
      所生之女，死亡時年僅三十一歲，原為國小老師，原告戊○○及丁○○二人均
      不識字，以前擺路邊攤為生，目前未在工作，丁○○有房屋土地各一筆，戊○
      ○有房屋一棟，被告葉坤茂則為國小畢業，入獄前為大貨車司機每月收入四、
      五萬元，無不動產等情，業經兩造到庭陳述稽詳，堪信為真正。故本院斟酌兩
      造之教育程度、身份、地位、經濟能力及原告等年老痛失愛女，原期待被害人
      張秀媚工作穩定，可以照顧家庭經濟，竟失所依靠，其因此遭受精神上痛苦甚
      劇等一切情狀，認原告戊○○及丁○○各請求被告賠償其非財產上之損害（慰
      撫金）一百五十萬元，為適當公允。
（二）致被害人林柏翰死亡部分：
  １、殯葬費部分：原告乙○○主張其為林柏翰支出殯葬費用六萬元，業據提出治喪
      估價收據三紙為證，上開單據金額合計為五萬八千元（ 20000+8000+10000+
      20000），衡諸現今社會喪葬禮俗、宗教儀式，均屬治喪所必要之費用，且已
      相當簡約，是原告乙○○主張支付林柏翰喪葬費五萬八千元，應堪信為合理，
      其餘部分，因原告無法證明確有支出，尚難採信。
  ２、非財產上之損害部分（慰撫金部分）：按慰撫金數額之認定，除依所受身體上
      及精神上痛苦程度及所造成之影響二者予以衡量外，尚須斟酌雙方之身分資力
      與加害之程度及各種情形，予以核定；而被害人林柏翰為原告乙○○與原告張
      桂瑞所生之子，事故發生時年僅五歲，原告己○○為國小畢業，原告乙○○則
      為國小肄業，原告二人一同販賣水果為生，兩人平均約收入約六、七萬元，較
      差時約為三、四萬元，原告己○○有房屋一棟、土地二筆，現在貸款中，被告
      葉坤茂則為國小畢業，入獄前為大貨車司機每月收入四、五萬元，無不動產等
      情，業經兩造到庭陳述稽詳，且有國稅局函覆之財產歸戶資料可參，除被告等
      否認原告二人每月收入達六、七萬元此點外，其餘部分堪信為真正。故本院斟
      酌兩造之教育程度、身份、地位、經濟能力及原告等痛失稚子，其因此遭受精
      神上痛苦甚劇等一切情狀，認原告乙○○及己○○各請求被告賠償其非財產上
      之損害（慰撫金）一百二十萬元，為適當公允。
（三）致原告己○○受傷部分：
  １、醫療費用部分：原告己○○主張已支付醫療費用二十萬元，並提出聖馬爾定醫
      院及華濟醫院醫藥費收據二十六紙為證，其中聖馬爾定醫院部分之收據金額共
      計為二十萬一千四百八十九元，又原告己○○於華濟醫院實際支付醫療費用（
      即自負額）則為一千三百三十一元，有華濟醫院九十年十二月五日函附單據可
      稽，是原告己○○共計支出醫療費用為二十萬二千八百二十元（尚須按過失相
      抵減輕被告賠償責任）。
  ２、減少勞動能力損失部分：原告主張受傷後有一年不能工作，原販賣水果，與原
      告乙○○每月平均有六、七萬至三、四萬元收入，如本院認為無法證明，請求
      按最低基本工資計算等情。按本院依職權向聖馬爾定醫院函詢依原告之傷勢多
      久無法從事工作？等情。該院以九十年十一月六日（九０）惠醫字第一二二六
      號函覆稱：「張員有脾臟、腎臟破裂及血胸多處傷害，約需四至六月休養目前
      復原情況良好。」等語，又原告己○○因本件車禍受有胸部挫傷，並肋骨骨折
      ，背部鈍傷併腎臟破裂，脾臟裂傷出血性休克，左眼皮撕裂傷之傷害等情，有
      診斷證明書可稽，其傷勢堪稱嚴重，本院估認原告需修養之時間應為六個月，
      此段期間內，原告無法工作，而原告主張應有一年不能工作云云，尚屬偏高。
      又原告己○○雖主張與其夫乙○○一同販賣水果，每月合計有六、七萬元收入
      云云，然並無法提出證據以實其說，亦難認為真實。惟按原告己○○尚屬青壯
      年，受傷前在賣水果，並非毫無工作，且有工作能力，通常工作即至少有基本
      工資一萬五千八百四十元之收入，原告亦表示請求依最低基本工資計算損失，
      此乃屬民法第二百十六條第二項所定，依通常情形可得預期之利益，自難謂非
      因被告侵權行為所生之損害，且亦合於常理。是以原告請求自其遭受前揭傷害
      之日起六個月期間按最低工資計算之不能工作損失九萬五千零四十元（15840
      ×6＝95040）範圍內，為有理由。
  ３、非財產上之損害部分（慰撫金部分）：按慰撫金數額之認定，除依所受身體上
      及精神上痛苦程度及所造成之影響二者予以衡量外，尚須斟酌雙方之身分資力
      與加害之程度及各種情形，予以核定；原告己○○所受傷勢嚴重，及原告張桂
      瑞與被告葉坤茂之身分資力，均如上所述，故本院斟酌兩造之教育程度、身份
      、地位、經濟能力及原告因此遭受精神上痛苦之程度等一切情狀，認請求被告
      賠償精神慰撫金三十萬元，尚屬適當公允，應予准許。
（四）綜上所述，原告戊○○因本件事故所受之損害為：張秀媚之喪葬費五十一萬七
      千六百三十二元，醫藥費十三萬四千四百四十元看、撫養費十二萬四千六百六
      十一元、精神慰撫金一百五十萬元，合計為二百二十七萬六千七百三十三元。
      原告丁○○所受之損害為：撫養費十五萬三千五百六十一元、精神慰撫金一百
      五十萬元，合計為一百六十五萬三千五百六十一元。原告乙○○所受損害為：
      林柏翰喪葬費五萬八千元，精神慰撫金一百二十萬元，合計為一百二十五萬八
      千元。原告己○○所受損害為：林柏翰死亡之慰撫金一百二十萬元、受傷之醫
      療費用二十萬二千八百二十元、不能工作之損失九萬五千零四十元、受傷之精
      神慰撫金三十萬元，合計為一百七十九萬七千八百六十元。
五、關於過失相抵方面：按損失之發生或擴大，被害人與有過失者，法院得減輕賠償
    或免除之，民法第二百二十七條第一項定有明文。次按「駕駛機車有過失致坐於
    後座之人被他人駕駛之車撞死者，後座之人係因駕駛人載送而擴大其活動範圍，
    駕駛人為之駕駛機車，應認係後座之人之使用人，應類推適用民法第二百二十四
    條之規定而適用過失相抵之法則，依民法第二百十七條第一項規定減輕賠償金額
    」。又「民法第二百二十四條所謂代理人，應包括法定代理人在內，該條可類推
    適用於同法第二百十七條被害人與有過失之規定，亦即在適用民法第二百十七條
    之場合，損害賠償權利人之代理人或使用人之過失，可視同損害賠償權利人之過
    失，適用過失相抵之法則」。（最高法院七十四年台上字第一一七○號判例、七
    十三年台上字第二二０一號判例參照）。又直接被害人於損害之發生或擴大與有
    過失時，依公平之原則，間接被害人亦應負擔被害人之過失（參見最高法院七十
    三年台再字第一八二號判例）。查本件車禍之發生，肇事主因在於被害人張秀媚
    駕駛自小客車於濃霧天行駛經閃光紅燈號誌岔路口，支線道車未暫停讓幹線道車
    先行。而被告葉坤茂駕駛營業大貨車，於濃霧天行駛經閃光黃燈號誌岔路口，未
    減速慢行致煞車不及，則為肇事次因，業如上述，亦即本件車禍之發生，被告與
    被害人張秀媚均有過失。本院斟酌被告葉坤茂及張秀媚之過失情節輕重，認被告
    之過失責任比例為十分之四，張秀媚之過失責任比例為十分之六，即被害人林柏
    翰及原告己○○亦應承擔十分之六過失責任比例，亦即應減輕被告百分之六十之
    賠償責任，換言之，即原告僅得請求被告賠償前開金額之百分之四十。從而依上
    開過失相抵之比例計算後，原告戊○○所得請求之金額為九十一萬零六百九十三
    元（0000000×40﹪＝910693），原告丁○○所得請求之金額為六十六萬一千四
    百二十四元（0000000×40﹪＝661424），即張秀媚死亡部分合計得請求一百五
    十七萬二千一百十七元。又原告乙○○所得請求之金額為五十萬三千二百元（
     0000000  ×40﹪＝503200），原告己○○所得請求之金額為七十一萬九千一百
     四十四元（0000000×40﹪＝719144），即林柏翰死亡部分得請求九十八萬三千
     二百元〔（58000+0000000+0000000）×40﹪＝983200〕，原告己○○受傷部分
     得請求二十三萬九千一百四十四元〔（202820+95040+300000）×40﹪＝239144
     〕。
六、就強制汽機車責任保險金部分：被告主張原告等已領取被害人張秀媚、林柏翰死
    亡之強制責任險保險金各一百二十萬元，為原告所不爭執，應認為真實。依強制
    汽車責任保險法第三十條規定，保險人依法給付之保險金，應視為損害賠償金額
    之一部，則此部分之請求應扣除之，扣除後之賠償金額原告戊○○所得請求之金
    額為三十一萬零六百九十三元，原告丁○○得請求之金額為六萬一千四百二十四
    元（即就張秀媚死亡部分之賠償金額，各扣除六十萬元），被害人林柏翰死亡部
    分，原告乙○○及己○○共得請求之金額為九十八萬三千二百元，已如上述，扣
    除已給付之一百二十萬元後，原告乙○○及己○○就此部分已無從再向被告請求
    。另原告己○○受傷部分尚得請求之金額則為二十三萬九千一百四十四元。逾此
    部分之請求，於法無據，應予駁回。
七、復按給付有確定期限者，債務人自期限屆滿時起，負遲延責任。給付無確定期限
    者，債務人於債權人得請求給付時，經其催告而未為給付，自受催告時起，負遲
    延責任。其經債權人起訴，或依督促程序送達支付命令，與催告有同一之效力。
    民法第二百二十九條第一、二項分別定有明文；又遲延之債務，以支付金錢為標
    的者，債權人得請求依法定利率計算之遲延利息。但約定利率較高者，仍從其約
    定利率；而應付利息之債務，其利率未經約定，亦無法律可據者，週年利率為百
    分之五。亦為同法第二百三十三條第一項及第二百零三條所明定。查本件原告請
    求被告應連帶賠償之金額，並未定有給付之期限，則原告請求自附帶民事起訴狀
    繕本送達被告之翌日起，按年息百分之五計算之利息，並未逾上開規定之範圍，
    自無不合；查原告附帶民事起訴狀繕本係於八十九年三月十三日送達被告葉坤茂
    ，於八十九年三月十五送達被告鑫億公司，於八十九年十一月一日送達於被告丙
    ○收受，有送達證書附卷可稽，則原告請求被告葉坤茂、鑫億公司及丙○分別自
    八十九年三月十四日、同年月十六日及八十九年十一月二日起，至清償日止，按
    年息百分之五計算之利息，洵屬正當。
八、原告陳明願供擔保，聲請宣告假執行，經核其勝訴部份，核無不合，爰分別酌定
    相當之擔保金額宣告之；其餘假執行之聲請，因訴之駁回而失所附麗，不予准許
    。
九、據上論結，本件原告之訴為一部有理由，一部無理由，依民事訴訟法第七十九條
    但書、第八十五條第二項、第三百九十條第二項判決如主文。
中　　　華　　　民　　　國　　九十一　　年　　　四　　　月　　三十　　日
~B臺灣嘉義地方法院民事第一庭
~B    審判長法官  曾文欣
~B    法      官  黃國益
~B　　法　    官　洪嘉蘭
右為正本，係照原本作成。
如對本判決上訴須於判決送達後廿日內向本院提出上訴狀
中　　　華　　　民　　　國　　九十一　　年　　　四　　　月　　三十　　日
~B　　書　記　官　鄭翔元
